【裁判字號】    97,台上,6154
【裁判日期】    971128
【裁判案由】    殺人
【裁判全文】
最高法院刑事判決            九十七年度台上字第六一五四號
上  訴  人  甲○○
選任辯護人  邱超偉律師
上列上訴人因殺人案件，不服台灣高等法院高雄分院中華民國九
十七年八月二十七日第二審判決（九十七年度上重訴字第十三號
，起訴案號：台灣屏東地方法院檢察署九十六年度偵字第五二三
八、七０四一號），提起上訴，本院判決如下：
    主  文
原判決撤銷，發回台灣高等法院高雄分院。
    理  由
本件原判決認定：上訴人甲○○與男友蔡政利因有感情糾葛，上
訴人於民國九十六年八月七日，多次撥打電話給蔡政利，均未經
接聽。又上訴人因於屏東市新情美容坊兼職，於九十六年八月八
日上午二時許，應邀至客人劉學基住處陪酒聊天，至同日上午四
時二十分許止。上訴人於騎機車返家途中，思及與蔡政利之過往
，心中激憤，遂起意至屏東市○○路六八八號蔡政利住處大樓（
下稱系爭大樓）放火。乃先於上午四時二十七分許，在屏東市○
○路五００號統一超商購買礦泉水一瓶，並以餐巾紙遮蔽機車車
牌後，再於四時四十分許，騎車至屏東市○○路與勝利路口中油
加油站，購買新台幣四十元之汽油，以上開已倒乾礦泉水之空瓶
盛裝，旋於四時四十八分許，騎機車至系爭大樓。上訴人明知系
爭大樓一樓會客室內有沙發、木桌、櫃檯、木門、隔間牆等易燃
物，大樓內部僅有一處樓梯及一部電梯，且二樓以上有多間套房
，居住之住戶有成年人及兒童，人口非少，而當時住戶均在睡夢
中，其可預見如在大樓一樓會客室內之沙發潑灑汽油引火點燃，
將會延燒至室內其他易燃物，進而引起大火及濃煙，火勢及濃煙
將沿系爭大樓樓梯間、樓梯通道向上竄升，使樓上住戶逃生受阻
，進而因吸入濃煙或遭大火焚燒，導致死亡之結果。詎上訴人仍
萌放火燒燬現供人使用住宅之故意，並基於縱大樓住戶死亡，亦
不違背本意之不確定殺人故意，將購得之汽油潑灑於一樓會客室
內沙發上，再以自備之打火機點火引燃後，即離去現場。未幾，
系爭大樓一樓會客室火勢即向四周延燒，致燒燬一樓之裝潢、輕
鋼架、消防設備、電信設備、電梯、一樓到二樓的樓梯扶手等物
，然尚未致系爭大樓之主要結構燒燬喪失效用，而大火及濃煙則
經由樓梯間、樓梯通道向上竄升至各樓層，使樓上住戶張少雲及
兒童蔡宛伶（八十六年八月五日出生）因吸入大量濃煙造成一氧
化碳中毒死亡，另住戶蔡李秀美、吳榮華、呂燕卿、蔡明昌、王
婉玲、余忠義、潘世益及兒童蔡孟志（九十年一月三十一日出生
）、蔡政利、李金昌、丁世華均經及時逃生，未致於死，但蔡李
秀美、吳榮華、呂燕卿、蔡明昌、王婉玲、余忠義、潘世益及兒
童蔡孟志分別受有吸入性嗆傷、急性肺水腫、灼傷、燒傷、燙傷
等傷害。嗣於四時五十五分許，經附近民眾林龍祥發現報案，屏
東縣消防局隨即前往救災及撲滅火勢。再於同日下午八時四十五
分許，經警循線查獲上訴人等情。因而維持第一審論上訴人以成
年人故意殺害兒童罪，處死刑；並宣告褫奪公權終身之判決，駁
回上訴人在第二審之上訴。固非無見。
惟查：（一）客觀上為法院認定事實及適用法律基礎之證據，雖
已調查而其內容尚未明瞭者，即與未經調查無異，如遽行判決，
仍屬應於審判期日調查之證據未予調查之違法。卷內屏安醫院九
十七年二月二十日屏安刑鑑字第九七０一０五號精神鑑定報告，
雖認：上訴人於案發當時之行為能力與現實判斷能力尚未達到因
精神障礙或其他心智缺陷，致其辨識其行為違法或依其辨識而行
為之能力，顯著降低的狀態。當然也尚未達到因精神障礙或其他
心智缺陷，致不能辨識其行為違法或欠缺依其辨識而行為之能力
的程度；然並謂：上訴人之精神疾病為酒癮與憂鬱症。尤其以上
訴人過去生活史之中酒後之肇事紀錄來看，上訴人之酒後衝動控
制能力極差，會出現迥異於平日性格之狂亂的行為舉止，上訴人
極可能係「酒癮」合併「病態性酩酊」（一旦血液之中酒精濃度
達一定程度之後會有狂亂之暴力或是破壞性行為與極不穩定之情
緒表現）之個案，因此上訴人需要酒癮之治療，否則一旦出獄則
可能又會有酒後肇事之行為，可能再度傷及其他潛在被害人。因
此建議上訴人接受監護處分與治療云云（第一審卷第六十頁）。
而上訴人患有重鬱病，亦有行政院衛生署屏東醫院九十六年九月
二十九日屏醫病歷字第０九六００四五一四號函及所附之病歷影
本在卷可稽（九十六年度偵字第五二三八號卷第三五四頁以下）
。原判決亦認定：上訴人於案發前應邀至劉學基住處陪酒聊天等
情。而劉學基於偵查中證稱：與上訴人喝一瓶一千五百ＣＣ的Ｖ
ＳＯＰ，沒有喝完，另威士忌倒了一杯，當時伊已喝得酩酊了云
云（同上卷第一八六頁）。如果無訛，則上訴人酒後之精神狀況
如何？有無前揭精神鑑定報告所稱之：「酒癮合併病態性酩酊」
及「酒後衝動控制能力極差」之情形？仍屬不明。此攸關上訴人
行為時之精神狀態有無刑法第十九條規定之適用？即應詳予說明
，原審未遑釐清究明，遽行判決，有應於審判期日調查之證據未
予調查之違背法令。（二）刑法第十三條第二項之間接故意，與
第十四條第二項之有認識過失，均以行為人對於構成犯罪之事實
，預見其發生為要件，惟前者須其發生並不違背其本意；後者則
確信其不發生，二者均以有構成犯罪事實之發生為前提，然後方
能本此事實以判斷行為人究為故意抑為過失。原判決以上訴人縱
火行為，併有不確定之殺人故意，而認其對大樓內之十三名住戶
均具有殺人之間接故意，除對張少雲、蔡宛伶之死亡應負殺人既
遂罪外，並對其餘蔡李秀美等八名受傷之住戶及蔡政利等三名未
受傷之住戶，均成立殺人未遂罪。然查本件就未發生死亡結果之
十一人，既未有構成犯罪事實之發生，仍均認係殺人罪之被害人
，是否適法？饒堪研求。又原判決事實認定上訴人起意放火，並
具有不確定之殺人故意等情；於理由內並說明：其無致住戶死亡
之動機，亦無意使住戶發生死亡之直接故意等旨（原判決第八頁
第二行至第十一行）。然於科刑之理由中，又以其僅因個人感情
糾紛細故，竟罔顧人命，痛下殺機云云，資為審酌之情狀之一，
其理由之論述前後齟齬，判決理由已有矛盾。另依卷內資料，證
人李金昌於偵查中證稱：伊住之大樓，係上訴人介紹伊去住的，
伊與上訴人係好朋友，起火後，伊打電話請上訴人來載伊等語（
同上偵查卷第二二七頁）。如果不虛，則上訴人與李金昌應有相
當之情誼，至於除蔡政利外之其他住戶，原判決於理由內亦說明
均與上訴人無任何仇隙（原判決第八頁第三行），據此，原判決
謂：上訴人有放火之結果，縱致全大樓之住戶死亡，亦不違背其
本意之間接故意云云，是否與卷內訴訟資料相符？非無研求之餘
地。原判決未詳酌慎斷，亦嫌理由不備。（三）刑罰之量定，固
屬法院自由裁量之職權行使，惟刑事審判之量刑，旨在實現刑罰
權之分配的正義，故法院對科刑判決之被告量刑，應受比例原則
及公平原則之限制，並應符合罪刑相當原則，使罰當其罪，否則
其判決即非適法。此所以刑法第五十七條明定科刑時應以行為人
之責任為基礎，並審酌一切情狀，尤應注意該條所列各款情形，
以為科刑輕重之標準。又審理事實之法院對於被告有利及不利之
證據，應一律注意，詳為調查，綜合全案證據資料，本於經驗法
則及論理法則以定其取捨，並將取捨證據及得心證之理由於判決
內詳為說明，方為適法。原判決於理由內說明以：第一審審酌上
訴人犯罪之一切情形，並以其雖坦承縱火，然仍矢口否認有殺人
犯意，迄今未與被害人家屬達成和解，毫無悛悔之意，足認其惡
性重大、人性盡失，日後已無改過遷善之可能，僅剝奪其自由，
難以符合社會對類似此種嚴重社會大眾安全之行為應處以極刑之
正義期待，故有永遠與社會隔離之必要等一切情狀，量處死刑，
並依法宣告褫奪公權終身，其認事用法，核無不合，量刑亦屬允
當，而予維持云云。然查檢察官於起訴書求刑以：上訴人惡性重
大，量刑本不宜從輕，惟念及其遭查獲後，尚供承放火一情，足
見其並未泯滅人性，尚無與社會永久隔離之必要，請求判處無期
徒刑云云，有起訴書在卷可稽；上訴人於原審準備程序中陳稱：
我做錯事情，是勇於面對事情，從頭到尾都是承認，第一審量刑
過重等語（原審卷第四十一頁），又其於提出於原審之自白悔過
書中，詳敘其與蔡政利交往互動過程所受之刺激致犯下本件罪行
，及犯後之懺悔心情云云（原審卷第九至十八頁），其詞有無虛
假？攸關科刑審酌之事項，即有釐清之必要。原判決對以上各情
並未詳加審酌，亦未說明其不認同檢察官求刑之理由，遽認上訴
人人性盡失，日後已無改過遷善之可能，而處以極刑，尚嫌速斷
。上訴意旨執以指摘，尚非全無理由，應認原判決有撤銷發回之
原因。
據上論結，應依刑事訴訟法第三百九十七條、第四百零一條，判
決如主文。
中    華    民    國  九十七  年   十一   月  二十八  日
                      最高法院刑事第三庭
                          審判長法官  林  增  福
                                法官  張  清  埤
                                法官  陳  世  雄
                                法官  蔡  國  在
                                法官  段  景  榕
      本件正本證明與原本無異
                                      書  記  官
中    華    民    國  九十七  年   十二   月    五    日
                                                      Ｒ


司法院資訊處製作；財團法人民間司法改革基金會備份。
